【裁判字號】    90,上訴,2311
【裁判日期】    900914
【裁判案由】    偽造文書等
【裁判全文】
臺灣高等法院刑事判決                            九十年度上訴字第二三一一號
    上  訴  人
    即  被  告  戊○○
    選任辯護人  張文寬
右上訴人因偽造文書等案件，不服臺灣士林地方法院八十九年度訴字第三五０號，中
華民國九十年四月十八日第一審判決（起訴案號：臺灣士林地方法院檢察署八十九年
度偵字第六一八四號）提起上訴，本院判決如左：
    主  文
原判決撤銷。
戊○○連續行使偽造私文書，足以生損害於他人，處有期徒刑拾月。
    事  實
一、戊○○明知其已無資力陷於周轉不靈、缺錢花用，竟意圖為自己不法之所有，並
    基於概括犯意，先後於民國八十六年六月五日、八十八年五月二十日，在台北市
    ○○路○段十七號二樓、台北市○○○路○段一○五號十三樓，召集如附表編號
    一、二所示民間互助會二組（依起會之先後分，附表編號：八十六年六月五日起
    會，每會新台幣（下同）二萬元，會員連會首計三十五會，每月五日開標，至八
    十九年四月五日滿會，採外標制；附表編號二：八十八年五月二十日起會，每會
    二萬元，底標二千元起，會員連會首計三十一會，每月二十日開標，至九十年十
    一月二十日滿會，採外標制），標會地點，附表編號一之會，原於台北市○○路
    ○段十七號二樓，繼變更至台北市○○○路○段一一一號二樓，嗣再變更至台北
    市○○○路○段一０五號十三樓，附表編號二之會則在台北市○○○路○段一０
    五號十三樓，並以投標金額最高之人為得標者。戊○○並以虛列如附表編號一會
    員蔡錦華、周秀琴、劉素桃、林永生、周如珍、吳美雪、呂素娥等人名稱，另以
    虛列如附表編號二會員陳春香、蔡秀梅、詹寶鳳、賴金龍、何見明、黃春娥、李
    生、李永慶等人名稱，用以詐標會款使用，並趁前往前開其住處，參與開標之會
    員相互間不熟悉，多次向渠等佯稱業經授權，擅自於標會單上偽造如附表編號一
    至二前開虛列會員及實際會員署押，並偽填投標之金額於空白紙上，依習慣表示
    擬投標會員競價投標之意思表示，用資偽造各該會員以如附表編號一至二不等金
    額競標之標單之準私文書，並出示予到場會員而行使之，均獲致得標，並憑以至
    各會員處收取會款，使各該活會會員均陷於錯誤，悉數交付會款，迄八十九年二
    月止，共詐取會款八百八十八萬元，足以生損害於所冒標之會員及各該得標會期
    之其他活會會員，詳如附表編號一至二所示。迨至八十九年二月十八日，戊○○
    突然宣告二組互助會停標倒會，會員始相互聯絡，統計各會之死會、活會人數及
    實際參與之會員人數，始發現上情。
二、案經庚○○、己○○、丁○○、甲○○、乙○○、辛○○、丙○○、壬○○訴請
    臺灣士林地方法院檢察署檢察官偵查起訴。
    理  由
一、右揭犯罪事實，迭據上訴人即被告戊○○於警、偵訊、原審及本院調查、審理中
    供承：「因為金錢周轉不過來」、「（於八十八年五月二十日成立之互助會，告
    訴人指稱從頭至今都是你冒標？）沒有錯，都是我冒標，共冒標八會，以賴金龍
    、李永慶、李生、陳春香、黃春娥、詹寶鳳、蔡秀梅、何見明之名義冒標」、「
    （妳於八十六年六月五日成立之互助會，妳有無冒標會員之互助會？以那些會員
    之名義？）有冒標會員之互助金，計有蘇美靜、周明月、李學清二會、張美惠、
    郭素芬、庚○○、丁○○等會員之名義」、「（於八十八年五月二十日成立之互
    助會，會員內有無人頭會員？）有人頭會員」（見偵查卷第七頁反面、第八頁正
    面、反面）、「（二十日會是否連標九會？）是的，連會首。．．．，是虛列人
    頭。．．．」、「（呂素娥是否參加？）沒有。」、「（五日會是否冒標？）李
    學清的二會」、「（何以冒標、虛列人頭？）因缺錢」（見偵查卷第八八頁反面
    、第一０七頁正面、反面）、「（每月二十日的互助會虛列會員是賴金龍、李永
    慶、陳春香、黃春娥、詹寶鳳、蔡秀梅、何見明、李生？）是的」、「（每月五
    日的互助會虛列會員部分有誰？）周如珍、蔡錦華、周秀琴、劉素桃、吳美雪、
    林永生、呂素娥」、「（冒標的部分有誰？）蘇美靜、周明月、李學清二會、張
    美惠、郭素芬、庚○○、丁○○、甲○○，．．．」（見原審卷第十八頁）、「
    （都是外標？）是的。都是以標金最高金額得標。」、「（標單如何寫？）他們
    在標單上寫姓名、金額。」、「（五日的會連同會首共三十五位？二十日的會連
    同會首共三十一名？）是的。」、「（對附表編號一，你是否有虛列蔡錦華、周
    秀琴、劉素桃、林永生、周如珍、吳美雪、呂素娥？）是的。另外冒用蘇美靜、
    郭素芬、周明月、李學清、張美惠、庚○○、丁○○等人名義標會，標息如附表
    編號一所示。」、「（附表編號二的會，你是否虛列陳春香、蔡秀梅、詹寶鳳、
    賴金龍、何見明、黃春娥、李生、李永慶？李生的標息？）是的。李生的標息約
    三千五百元。」、「（你如何冒標？）先看這個月有沒有人要標，如果有人標，
    我就在標單上寫明標金、姓名。」、「（對原審附表所列你冒標次序，對否？（
    提示並告以要旨）都對。」、「（那標單？）每次標後，就把標單丟掉，我當時
    沒有想到會支持不下去。」等語（見本院卷第四五頁、第四六頁，九十年八月三
    十一日審判筆錄第四頁）不諱，並經告訴人庚○○、己○○、甲○○、乙○○、
    辛○○、丙○○、壬○○於警訊中，甲○○於原審法院調查，及告訴人己○○之
    夫癸○○、告訴人庚○○之妻子○○、甲○○、壬○○於本院調查、審理時指訴
    被告冒標及虛列會員等情節無訛，且衡情基於會員與會首間之信賴及穩固關係，
    會員若知會首本身猶以數個不實之他人名義同時加入互助會，被倒會之風險增加
    ，自無可能同意入會。此外，復有前開二組互助會之會單影本二十一紙卷可稽，
    被告之自白核與事實相符，堪予採信，本件事證明確，被告之犯行洵堪認定，應
    依法論科。
二、被告冒用虛列會員蔡錦華、周秀琴、劉素桃、林永生、周如珍、吳美雪、呂素娥
    、陳春香、蔡秀梅、詹寶鳳、賴金龍、何見明、黃春娥、李生、李永慶等人名稱
    及冒用其他如附表編號一活會會員之名，僅書寫表示擬投標金額之標單，在習慣
    上足以表示上開會員擬競價投標之意思表示，依刑法第二百二十條第一項之規定
    ，以私文書論。被告持以行使施詐冒標得款，均足以生損害於上開被冒標之會員
    及各期其他活會會員，應成立刑法第二百十六條、第二百十條之行使偽造私文書
    罪及同法第三百三十九條第一項之詐欺取財罪。其偽造私文書之行為為行使行為
    所吸收不另論罪。又被告先後多次行詐欺犯行，係以一行為同時詐欺數人（當時
    之活會會員）為想像競合犯，仍從一重之詐欺取財罪處斷。被告其各先後多次行
    使偽造私文書、詐欺取財犯行，時間緊接、犯罪構成要件相同，顯各係基於概括
    之犯意為之，屬連續犯，以一罪論，並加重其刑，被告所犯上開二罪間，有方法
    結果之牽連關係，乃牽連犯，應從一重之行使偽造私文書論。
三、原審予以論罪科刑，固非無見。惟查：(一)原判決附表編號一第十五，被告係冒用
    「曾小姐」名義投標，而非丁○○；(二)原判決附表編號二第七標息應為三千五百
    元，乃原判決記載介於三千元至七千元間，金額不詳；(三)附表編號一第十詐得金
    額應為三十萬元，附表編號一第十一詐得金額應為二十四萬元，附表編號一第十
    二、十三詐得金額應分別為十六萬元，附表編號一第十四、第十五詐得金額應分
    別為十四萬元，均有未洽。被告上訴意旨，指摘原判決未予斟酌其已賠償部分被
    害人之部分損害，量刑過重，以及未予宣告緩刑，雖無理由，惟原判決既有上開
    可議，要屬無可維持，應予撤銷改判。爰審酌被告犯罪之動機、手段、目的，召
    集民間互助會，詐取金額非微，受害會員人數眾多，危害層面甚廣，嗣後雖有陸
    續償還，仍未為十足清償，犯後坦承犯行等一切情狀，量處如主文第二項所示之
    刑。至偽造之標單，被告供稱已於標會後撕毀丟棄，不復存在，自無庸宣告沒收
    ，併此敘明。
四、公訴意旨另以：被告戊○○於八十八年五月二十日在台北市○○○路○段一○五
    號十三樓，自任會首，召集如附表編號二所示之互助會，除虛列如附表所示之會
    員外，尚虛列黃馨儀、陳淑娟及黃曉玲為會員，致使不知情之其他活會會員均陷
    於錯誤，而加入該互助會，並分別如期交付會款予戊○○，因認被告戊○○涉有
    詐欺取財罪嫌。訊據上訴人即被告堅決否認有虛列黃馨儀等三人為會員之情，辯
    稱：招募如附表編號二所示之互助會，已得黃馨儀、陳淑娟及黃曉玲等三人之同
    意列名為會員，嗣因該三人退出，所以另有找人或自行承接等語。經查，被告召
    集上開互助會，已得黃馨儀同意加入之事實，業據證人黃馨儀在原審調查時證稱
    ：「（被告把妳列名在會單上，有無告訴妳？）有的，後來因為告訴被告下一會
    要標起來，被告不要，便要求被告將名字刪除．．．」等語（見原審卷第四八頁
    ）以及證人即邀張志成加入該互助會之張美惠證稱：「二十日的會伊原本參加一
    會，後來到了第四會時，被告告訴伊有人退出，‧‧伊邀弟弟張志成加入，是會
    單上編號第二十四。」等語（見原審卷第一二二頁、第一二三頁）詳確，自堪信
    為真實。至於被告雖於偵查中自承陳淑娟及黃曉玲是虛列會員，然查被告於警訊
    和本院訊問時均堅決否認上情，則被告自白是否可採，已有疑問，且被告之自白
    ，不得作為有罪判決之唯一證據，本院經多次傳訊證人陳淑娟及黃曉玲，證人均
    未到庭，則顯難調查其他必要之證據，以查被告之自白是否與事實相符，從而，
    依罪疑唯輕之原則，均尚難認被告有虛列該三人為會員之行為，此外復查無其他
    證據證明被告確有公訴人所指此部份之犯行，惟公訴意旨認此部份與前揭詐欺取
    財事實論罪科刑部分，係基於概括犯意為之，有裁判上一罪之關係，爰不另為無
    罪之諭知。
據上論斷，應依刑事訴訟法第三百六十九條第一項前段、第三百六十四條、第二百九
十九條第一項前段，刑法第五十六條、第二百十六條、第二百十條、第二百二十條第
一項、第三百三十九條第一項、第五十五條，罰金罰鍰提高標準條例第一條前段，判
決如主文。
本案經檢察官陳文禮到庭執行職務。
中      華      民      國      九十      年      九    月      十四    日
                              臺灣高等法院刑事第六庭
                                  審判長法  官  陳  春  秋
                                        法  官  王  麗  莉
                                        法  官  徐  培  元
右正本證明與原本無異。
如不服本判決應於收受送達後十日內向本院提出上訴書狀，其未敘述上訴之理由者並
得於提起上訴後十日內向本院補提理由書（均須按他造當事人之人數附繕本）。
                                        書記官  秦  仲  芳
中      華      民      國    九十    年    九    月     十四       日
附錄本案論罪科刑法條全文：
刑法第二百十六條：
  行使第二百十條至第二百十五條之文書者，依偽造、變造文書或登載不實事項或使
  登載不實事項之規定處斷。
刑法第二百十條：
  偽造、變造私文書，足以生損害於公眾或他人者，處五年以下有期徒刑。
刑法第二百二十條：
  在紙上或物品上之文字、符號，依習慣或特約，足以為表示其用意之證明者，關於
  本章之罪，以文書論。
刑法第三百三十九條第一項：
  意圖為自己或第三人不法之所有，以詐術使人將本人或第三人之物交付者，處五年
  以下有期徒刑、拘役或科或併科一千元以下罰金。
附表：（單位新台幣）
┌────┬──────────────────────────────┐
│編號一  │會首戊○○、會員（含會首）共三十五人（實際會員為二十四人，計│
│        │算方式為三十五人扣除會首一人、會首自己承接三會、及虛列之會員│
│        │七人），每會二萬元、採外標制、會期自民國八十六年六月五日至八│
│        │十九年四月五日止。                                          │
├──┬─┴──┬───┬───────┬───────┬───────┤
│次序│冒標年月│標  息│詐  得  金  額│冒  標  方  式│受詐欺活會會員│
│    │（每月五│      │（活會固定標金├───┬───┤數            │
│    │日）    │      │  ×活會人數）│虛列會│活會會│              │
│    │        │      │              │員    │員    │              │
├──┼────┼───┼───────┼───┼───┼───────┤
│ １ │86.07   │4200  │20000 ×24    │蔡錦華│      │24            │
│    │        │      │=480000       │      │      │              │
├──┼────┼───┼───────┼───┼───┼───────┤
│ ２ │86.08   │3500  │20000 ×24    │周秀琴│      │24            │
│    │        │      │=480000       │      │      │              │
├──┼────┼───┼───────┼───┼───┼───────┤
│ ３ │86.09   │4200  │20000 ×24    │劉素桃│      │24            │
│    │        │      │=480000       │      │      │              │
├──┼────┼───┼───────┼───┼───┼───────┤
│ ４ │86.10   │4800  │20000 ×24    │林永生│      │24            │
│    │        │      │=480000       │      │      │              │
├──┼────┼───┼───────┼───┼───┼───────┤
│ ５ │86.12   │5600  │20000 ×23    │周如珍│      │23            │
│    │        │      │=460000       │      │      │              │
├──┼────┼───┼───────┼───┼───┼───────┤
│ ６ │87.01   │5500  │20000 ×23    │吳美雪│      │23            │
│    │        │      │=460000       │      │      │              │
├──┼────┼───┼───────┼───┼───┼───────┤
│ ７ │87.02   │5200  │20000 ×23    │呂素娥│      │23            │
│    │        │      │=460000       │      │      │              │
├──┼────┼───┼───────┼───┼───┼───────┤
│ ８ │87.03   │6000  │20000 ×23    │      │蘇美靜│23            │
│    │        │      │=460000       │      │      │              │
├──┼────┼───┼───────┼───┼───┼───────┤
│ ９ │87.04   │6300  │20000 ×23    │      │郭素芬│23            │
│    │        │      │=460000       │      │      │              │
├──┼────┼───┼───────┼───┼───┼───────┤
│ １ │88.01   │6600  │20000 ×15    │      │周明月│15            │
│ ０ │        │      │=300000       │      │      │              │
├──┼────┼───┼───────┼───┼───┼───────┤
│ １ │88.05   │7200  │20000 ×12    │      │李學清│12            │
│ １ │        │      │=240000       │      │      │              │
├──┼────┼───┼───────┼───┼───┼───────┤
│ １ │88.10   │7100  │20000 ×8     │      │張美惠│8             │
│ ２ │        │      │=160000       │      │      │              │
├──┼────┼───┼───────┼───┼───┼───────┤
│ １ │88.11   │7300  │20000 ×8     │      │李學清│8             │
│ ３ │        │      │=160000       │      │      │              │
├──┼────┼───┼───────┼───┼───┼───────┤
│ １ │89.01   │7000  │20000 ×7     │      │庚○○│7             │
│ ４ │        │      │=140000       │      │      │              │
├──┼────┼───┼───────┼───┼───┼───────┤
│ １ │89.02   │5000  │20000 ×7     │      │曾小姐│7             │
│ ５ │        │      │=140000       │      │（曾秀│琴）          │
├──┴────┴───┼───────┴───┴───┴───────┤
│                合計  │0000000元                                     │
└───────────┴───────────────────────┘
┌────┬──────────────────────────────┐
│編號二  │會首戊○○、會員（含會首）共三十一人（實際活會會員二十二人，│
│        │計算方式為三十一人扣除會首一人及虛列會員八人）、每會二萬元、│
│        │採外標制會期自民國八十八年五月二十日至九十年十一月二十日止。│
├──┬─┴──┬───┬───────┬───────┬───────┤
│次序│冒標年月│標  息│詐  得  金  額│冒  標  方  式│受詐欺活會會員│
│    │（每月二│      │（活會固定標金├───┬───┤數            │
│    │十日    │      │  ×活會人數）│虛列會│活會會│              │
│    │        │      │              │員    │員    │              │
├──┼────┼───┼───────┼───┼───┼───────┤
│ １ │88.06   │3000  │20000 ×22    │陳春香│      │22            │
│    │        │      │=440000       │      │      │              │
├──┼────┼───┼───────┼───┼───┼───────┤
│ ２ │88.07   │3800  │20000 ×22    │蔡秀梅│      │22            │
│    │        │      │=440000       │      │      │              │
├──┼────┼───┼───────┼───┼───┼───────┤
│ ３ │88.08   │4500  │20000 ×22    │詹寶鳳│      │22            │
│    │        │      │=440000       │      │      │              │
├──┼────┼───┼───────┼───┼───┼───────┤
│ ４ │88.09   │4800  │20000 ×22    │賴金龍│      │22            │
│    │        │      │=440000       │      │      │              │
├──┼────┼───┼───────┼───┼───┼───────┤
│ ５ │88.10   │4000  │20000 ×22    │何見明│      │22            │
│    │        │      │=440000       │      │      │              │
├──┼────┼───┼───────┼───┼───┼───────┤
│ ６ │88.11   │3500  │20000 ×22    │黃春娥│      │22            │
│    │        │      │=440000       │      │      │              │
├──┼────┼───┼───────┼───┼───┼───────┤
│ ７ │88.12   │3500  │20000 ×22    │李生  │      │22      │
│    │        │      │=440000       │      │      │              │
│    │        │      │              │      │      │              │
│    │        │      │              │      │      │              │
├──┼────┼───┼───────┼───┼───┼───────┤
│ ８ │89.01   │3500  │20000 ×22    │李永慶│      │22            │
│    │        │      │=440000       │      │      │              │
├──┴────┴───┼───────┴───┴───┴───────┤
│                合計  │0000000元                                     │
└───────────┴───────────────────────┘
-----------------------------------------------------------------------------
---


司法院資訊處製作；財團法人民間司法改革基金會備份。
